【裁判字號】    99,上訴,1689
【裁判日期】    990730
【裁判案由】    偽造有價證券等
【裁判全文】
臺灣高等法院刑事判決                99年度上訴字第1689號
上  訴  人
即  被  告  甲○○
指定辯護人  本院公設辯護人  李廣澤
上列上訴人因偽造有價證券等案件，不服臺灣士林地方法院98年
度訴字第367號，中華民國99年3月31日第一審判決（起訴案號：
臺灣士林地方法院檢察署98年度偵字第6596號），提起上訴，本
院判決如下：
    主  文
原判決撤銷。
甲○○乘他人之急迫、輕率貸以金錢，而取得與原本顯不相當之
重利，累犯，處有期徒刑捌月。
其他被訴部分均無罪。
    事  實
一、甲○○前因偽造文書案件，經本院判處有期徒刑2 年確定，
    又因竊盜案件，經臺灣桃園地方法院判處有期徒刑4 月確定
    ，經減刑為有期徒刑2月，上開2罪合併執行後，於民國97年
    8 月27日縮刑期滿執行完畢，猶不知悔改。復基於重利之犯
    意，以「國鑫當舖」名義招攬不特定人借貸，並以門號0000
    000000號行動電話作為連絡之用。緣賴褔成因闢建休閒農場
    ，需錢孔急，於98年3月8日下午1 時許，透過楊政道介紹撥
    打甲○○前開電話，甲○○遂於當日下午2 時許，驅車前往
    賴褔成位於臺北市士林區○○○路○段238號7 樓之住處洽談
    ，其明知乙○○急需資金繼續開闢休閒農場，認有機可乘，
    遂向乙○○言明：若欲借貸新臺幣（下同）20萬元，1 個月
    後還款，1個月利息6萬元（即月息百分三十）需先預扣，並
    要求賴褔成簽具如附表編號1至4所示之票面金額5 萬元之本
    票2張、10萬元之本票1張以為憑據及1千萬元之本票1張供作
    還款之擔保，乙○○因需款恐急，率爾同意，雙方即至上址
    樓下，甲○○所駕駛之汽車內，由甲○○交付14萬元予賴褔
    成並取得上揭本票4 張，以此方式取得與原本顯不相當之高
    利。
二、案經賴褔成訴由臺北市政府警察局報請臺灣士林地方法院檢
    察署檢察官偵查起訴。
    理  由
壹、程序部分：
    按傳聞法則之重要理論依據，在於傳聞證據未經當事人之反
    對詰問予以核實，乃予排斥，惟若當事人已放棄對原供述人
    之反對詰問權，於法院審判時表明同意該等傳聞證據可作為
    證據，基於證據資料愈豐富，愈有助於真實發現之理念，並
    貫徹刑事訴訟法修法加重當事人進行主義之精神，確認當事
    人對於證據能力有處分權之制度，傳聞證據經當事人同意作
    為證據，法院認為適當者，亦得為證據。另當事人於調查證
    據時，對於傳聞證據表示「沒有意見」、「對於證據調查無
    意見」，而未於言詞辯論終結前聲明異議，應視為已有將該
    等傳聞證據採為證據之同意，此刑事訴訟法第159條之5定有
    明文。是以下所引證據，經本院當庭提示，檢察官、被告與
    其辯護人均無意見，且未於言詞辯論終結前聲明異議，本院
    審酌該等證據作成之情況，認為適於為本件認定事實之依據
    ，依刑事訴訟法第159條之5第2 項規定，應具有證據能力，
    該得採為證據，合先說明。
貳、有罪部分：
一、訊之上訴人即被告甲○○固坦承借款20萬元予告訴人乙○○
    ，並當場預扣1個月利息6萬元，收受乙○○交付如附表所示
    之本票4紙等情，惟矢口否認有何重利之犯行，辯稱：6萬元
    利息是告訴人自己提出，伊並無重利意圖云云。經查：
(一)按告訴人乙○○向被告甲○○借款20萬元，先預扣利息6 萬
    元及取得如附表所示之本票4 張為擔保之事實，均據被告甲
    ○○於原審審理中自承在卷（見原審卷第24頁），核與證人
    即告訴人乙○○於偵查中證稱：伊於98年3月8日下午某時，
    向甲○○借20萬，開4張本票擔保，伊借20萬，利息6萬，楊
    政道又拿走2千元，實際只拿到13萬8千元。6萬元是1個月之
    利息，渠等有約定1 個月後還錢等語（見98年度偵字第6596
    號卷第60頁）相符，衡諸社會目前經濟狀況、相關法令暨金
    融業或一般民間貸放習慣，借款利息通常不過月息2 分、3
    分（即年利率2%或3%上下之範圍），本件被告貸予告訴人之
    金額為20萬元，然實際僅交付14萬元，1個月利息6萬元已先
    預扣，核算月息高達約30％，是其原本與其計息之標準顯不
    相當，則被告利用乙○○借貸20萬元之機會，而課以其顯不
    相當之重利等事實，首堪認定。至辯護意旨以當舖業法第11
    條第2 項規定，當舖業最高年息可達48％，因認本件被告貸
    款予乙○○並未取得重利云云，惟本件被告以月息30％之利
    率貸予告訴人20萬元，業如前述，則其月利率折算年利率顯
    逾越前揭當舖業法第11條所規定之利率上限，況被告甲○○
    僅假借當舖之名義放款，並非當鋪業者，亦為被告所坦認（
    見本院99年5月28日準備程序筆錄第4頁），是辯護意旨上開
    辯詞，應屬無據，併予敘明。
(二)次按證人即介紹人楊政道於偵查時證稱：甲○○與乙○○就
    利息部分在聊，乙○○又急，什麼都能答應對方等語（見98
    年度偵字第6596號卷第62頁），復於原審時證稱：乙○○為
    了借錢可以飢不擇食，借10萬、20萬還人家1 千萬都沒有關
    係，他說他天母土地有幾十億、幾百億。電話中說利息再高
    都沒有關係。他們見面後乙○○說天母有土地，10天就有錢
    ，10萬元是要修理被偷的挖土機電腦，甲○○問乙○○你年
    紀這麼大怎麼還錢，乙○○說我是天母大地主，怎麼會沒有
    錢還你，是我兒子占了我的房子，所以現在手上沒有錢，我
    天母土地價值十億元。乙○○向甲○○開口借20萬，甲○○
    說我身上沒有那麼多錢，只帶了10幾萬來，乙○○說借我20
    萬，利息10萬我都給你等語（見原審卷第58頁），足認被告
    與告訴人協議借款金額及利息之過程中，顯可知悉告訴人當
    時因急需款項而輕率應允與借貸原本顯不相當之重利。堪認
    本件之借貸係源於告訴人需款孔急、狀況急迫而輕率以高利
    舉債之客觀情狀，被告應有取得與借貸原本顯不相當重利之
    意圖，是被告辯以：伊並無重利意圖云云，核屬事後卸責之
    詞，委無足採。又重利罪固以行為人之貸與行為，業已實際
    取得與原本顯不相當之重利為其結果要件，惟本罪結果之重
    利取得，並不以借貸期限屆至而連同原本一併取得者為限，
    即於貸與之初即先行扣利，或將利息滾入原本另立借據，亦
    屬相當；是被告既於借款之初即從中獲取6 萬元之利息，則
    被告乘告訴人急迫、輕率貸以金錢而取得與原本顯不相當重
    利之犯行，堪以認定。
綜上，本案事證明確，被告重利犯行洵堪認定，應予依法論科。
二、核被告甲○○所為，係犯刑法第344 條之重利罪。又被告前
    因偽造文書案件，經本院判處有期徒刑2 年確定，又因竊盜
    案件，經臺灣桃園地方法院判處有期徒刑4 月確定，經減刑
    為有期徒刑2月，上開2罪合併執行後，於民國97年8 月27日
    縮刑期滿執行完畢，有本院被告前案紀錄表附卷可按，其受
    有期徒刑之執行完畢，5 年內再犯有期徒刑以上之罪，為累
    犯，依刑法第47條之規定加重其刑。
三、原審予以論罪科刑，固非無見，惟被告借款告訴人所取得之
    4張本票，其中如附表編號4面額1 千萬元之本票，本院認係
    告訴人填寫面額1 千萬元後，始交付被告供作借款擔保（見
    後述），是原審認告訴人交付被告時係空白本票一節，於事
    實之認定即有違誤。被告上訴仍執陳詞，否認重利犯行，雖
    無理由，惟原判決重利罪部分既有上揭可議之處，即無可維
    持，應予以撤銷改判。爰審酌被告素行非佳，犯罪之動機、
    手段、智識程度、犯罪所生之損害及其犯後一再飾詞卸責，
    態度不佳等一切情狀，量處如主文第2 項所示之刑，以資懲
    儆。
參、無罪部分（被告甲○○偽造有價證券及使公務員登載不實部
    分）：
一、公訴意旨另以：甲○○明知賴褔成交付如附表編號4 所示之
    金額空白之本票1 張，僅授權其於賴褔成借款金額範圍內自
    行填載，竟基於意圖供行使之用而偽造有價證券及明知為不
    實之事項而使公務員登載於職務上所掌公文書之犯意，於98
    年4月8日至4月10日間某時（起訴書原載為4月15日前某日，
    業經蒞庭檢察官當庭更正），在不詳地點，逾越權限在該紙
    本票上偽填票面金額為1 千萬元，完成發票行為後，將偽造
    之本票交予不知情之謝嘉惠（由檢察官另為不起訴處分確定
    ），由謝嘉惠持該偽造之本票向台灣士林地方法院聲請裁定
    准予強制執行，使同院承辦法官於98年4 月15日將上揭不實
    事項登載於職務上之公文書即98年度票字第3164號民事裁定
    而准予強制執行，足以生損害於賴褔成及法院裁定之正確性
    。因認被告甲○○就此涉犯刑法第201條第1項之偽造有價證
    券罪及第214條使公務員登載不實罪嫌云云。
二、按犯罪事實應依證據認定之，無證據不得推定其犯罪事實；
    不能證明被告犯罪者，應諭知無罪之判決，刑事訴訟法第15
    4條、第301條第1 項分別定有明文。又所謂認定犯罪事實之
    證據，係指足以認定被告確有犯罪行為之積極證據而言，如
    未發現相當證據，或證據不足以證明，自不能以推測或擬制
    之方法，以為裁判基礎。又認定不利於被告之事實，需依積
    極證據，茍積極證據不足為不利於被告事實之認定時，即應
    為有利於被告之認定，更不必有何有利之證據。次按，刑事
    訴訟上證明之資料，無論其為直接證據或間接證據，均須達
    於通常一般人均不致於有所懷疑，而得確信其為真實之程度
    ，始得據為有罪之認定，若其關於被告是否犯罪之證明未能
    達此程度，而有合理性懷疑之存在，致使無從形成有罪之確
    信，根據「罪證有疑，利於被告」之證據法則，即不得遽為
    不利被告之認定，其以情況證據（即間接證據）斷罪時，尤
    須基於該證據在直接關係上所可證明之他項情況事實，本乎
    推理作用足以確證被告有罪，方為合法，不得徒憑主觀上之
    推想，將一般經驗上有利被告之其他合理情況逕予排除。最
    高法院76年台上字第4986號、32年度上字67號判例要旨參照
    。
三、本件公訴人認上訴人即被告甲○○涉有上開犯行，無非以證
    人楊政道、乙○○之證述及如附表編號4 所示之本票影本、
    台灣士林地方法院98年度票字第3164號裁定等件為其主要論
    據。訊據上訴人即被告甲○○堅決否認有何偽造有價證券及
    使公務員登載不實之犯行，並辯稱：乙○○當初交給伊系爭
    本票時，上面即已寫好金額1千萬元等語。經查：
(一)按證人即告訴人乙○○先於警詢中證稱：伊於98年3月8日下
    午2 時許，撥打借款廣告電話，向國鑫當鋪借款。伊向甲○
    ○借款20萬元，實拿14萬元，並為確保債權，依甲○○之要
    求而簽立4張本票，其中3張伊親自填好金額，1張號碼為449
    221 號之本票面額欄則為空白。嗣後因伊收到台灣士林地方
    法院民事法庭98年度票字第3164號裁定，方知伊簽立與被告
    之號碼為449221號之空白本票遭冒填1 千萬元，且上開空白
    本票所填金額1 千萬元並非經由伊同意填寫等語（見98年偵
    字第6596號卷第15至16頁、第19頁），又於偵查中結證稱：
    伊借錢過程中，並未同意甲○○在伊無法還錢時，得在空白
    本票上填寫任何金額或填寫1 千萬元等語（見同上偵卷第60
    頁），固就其供借款擔保，而簽立如附表編號1至3號所示之
    本票3張及號碼為449221號之空白本票1張與被告，且未授權
    被告得於上開空白本票填載金額等情證述綦詳。惟其嗣於本
    院準備程序中卻陳稱：伊借錢時確實交與被告4 張本票，其
    中2張面額5萬元，1張10萬元，另外1張1 千萬元，是借錢時
    ，被告叫伊寫給他的，但被告有說這張1 千萬元本票不會使
    用等語（見本院99年5月28日準備程序筆錄第5頁），又於本
    院審理中陳稱：1000萬元金額不是我寫的，是被告寫的，之
    後由我蓋手印等語（本院99年7月14日審判筆錄第4頁），則
    告訴人就系爭本票面額1 千萬元究為何人所填載等情與警詢
    、偵查中所述多所齟齬，則證人乙○○於警詢、偵查中所為
    不利於被告之證述是否可信，即有疑問？自難遽為被告不利
    之認定。
(二)次按被告雖迭於偵查、原審中自承其在告訴人授權下，有於
    附表編號4所示之本票上填載1千萬元金額之情（見同上偵卷
    第64頁、原審卷第57頁），惟其嗣於本院審理中翻異前詞，
    辯稱：乙○○當初交給伊系爭本票時，上面即已寫好金額1
    千萬元，上面金額是誰寫的伊不知道。伊先前所言在空白本
    票上填載1 千萬元金額部分，是不實在。因當初伊要借乙○
    ○錢時，乙○○不敢讓其家人知道有簽大面額擔保本票，要
    伊配合等語（本院99年6月9日審判筆錄第2至3頁），核與證
    人乙○○於本院準備程序中陳述系爭1 千萬元本票係伊所填
    載等語相符（見本院99年5月28日準備程序筆錄第5頁），復
    據證人即介紹人楊政道於偵查中證稱：甲○○說只能借3、5
    萬，乙○○說一定要借20萬，利息再貴也沒關係，當時他兒
    子賴朝慶不肯，父子在吵架，乙○○說非借不可，甲○○因
    與他兒子吵架而離開，乙○○追上來，雙方在車上開立本票
    等語（見同上偵卷第61至62頁），足認乙○○確因向被告甲
    ○○借錢，而與其子爭吵，是被告辯稱：伊之前供述在空白
    本票上填載1 千萬元，係因當初借錢時，乙○○不敢讓其家
    人知道填寫大額本票，要伊配合等語，即非全然無據。況不
    論被告是否填寫面額1 千萬元本票，依被告所陳其均經告訴
    人同意及配合，自難依其自白曾填寫面額1 千萬元之本票，
    即為其不利之認定。
(三)再按系爭號碼為449221號面額1 千萬元之本票，其上所按捺
    之指紋印，經本院送請內政部警政署刑事警察局鑑定，以指
    紋特徵點比對法鑑驗，其鑑驗結果為送鑑本票上指紋4 枚，
    均為同一手指所捺，經比對確認結果，與所附乙○○庭印指
    紋卡之左拇指指紋相符等情，有該局99年6 月24日刑紋字第
    0990085445號鑑定書在卷可稽（見本院卷第73頁），是前開
    系爭本票上所按捺之指印確為告訴人乙○○之指紋，堪以認
    定，揆諸經驗法則判斷，發票人、背書人於票據上填載應記
    載事項後，通常會以按捺指紋之方式以表示上開應記載事項
    係自己所填載，並依票據上所載權利義務內容負其責任，則
    本案號碼449221號本票上之4 枚指紋，分別按捺在面額、發
    票人、發票日上，而上開指印既均為證人乙○○所按捺，復
    參照證人乙○○於本院準備程序中自陳系爭面額1 千萬元之
    本票係被告要伊寫給他等語，堪認系爭本票1 千萬元金額之
    記載，應為告訴人乙○○所為，復查無其他積極證據足資證
    明被告甲○○有偽造系爭本票之犯行，應認被告甲○○被訴
    此部分之犯行，尚屬不能證明。另被告甲○○既未於前開空
    白本票上偽填1 千萬元金額，業經本院認定如前，則被告將
    系爭本票交與不知情之謝嘉惠，由謝嘉惠持該本票向台灣士
    林地方法院聲請本票裁定准予強制執行，核屬行使票據權利
    之適法行為，難認被告有何明知為不實之事項而使公務員登
    載於職務上所掌公文書之犯行，是此部分亦不構成檢察官所
    指犯行。
四、綜上，檢察官指訴被告涉犯偽造有價證券及使公務員登載不
    實之犯行，除前述證人乙○○有瑕疵之單一證述外，別無其
    他積極證據可資為被告不利之認定，是本件既查無何積極證
    據足資證明被告有為上開犯行，被告此部分犯罪尚屬不能證
    明，均應為無罪之諭知。
五、原審就上開公訴人所指訴被告偽造有價證券及使公務員登載
    不實部分疏未詳加調查，細心勾稽，遽認被告有上開犯行，
    而為有罪之認定，並從一重論以偽造有價證券罪，而予科刑
    ，尚有未恰，被告執以上訴，非無理由，原判決就此部份既
    有可議，自應由本院予以撤銷，改判被告被訴此部分均無罪
    如主文第3項所示。
據上論斷，應依刑事訴訟法第369條第1項前段、第364條、第299
條第1項前段、第301條第1項，刑法第344條、第47條，判決如主
文。
本案經檢察官沈世箴到庭執行職務。
中    華    民    國    99    年    7     月    30    日
                  刑事第八庭審判長法  官  張傳栗
                                  法  官  陳春秋
                                  法  官  劉嶽承
以上正本證明與原本無異。
偽造有價證券部分如不服本判決，應於收受送達後十日內向本院
提出上訴書狀，其未敘述上訴之理由者並得於提起上訴後十日內
向本院補提理由書（均須按他造當事人之人數附繕本）。「切勿
逕送上級法院」。
其他不得上訴。
                                  書記官  何仁崴
中    華    民    國    99    年    7     月    30    日
附表：
┌──┬──────┬────┬─────┬──────┐
│編號│ 票面金額   │ 發票日 │ 到期日   │ 票據號碼   │
│    │(新臺幣：元)│        │          │            │
├──┼──────┼────┼─────┼──────┤
│ 1  │ 100,000    │ 98.3.8 │ 98.4.7   │  449220    │
├──┼──────┼────┼─────┼──────┤
│ 2  │ 50,000     │ 同上   │ 同上     │  449219    │
├──┼──────┼────┼─────┼──────┤
│ 3  │ 50,000     │ 同上   │ 同上     │  449218    │
├──┼──────┼────┼─────┼──────┤
│ 4  │ 10,000,000 │ 同上   │ 同上     │  449221    │
└──┴──────┴────┴─────┴──────┘

司法院資訊處製作；財團法人民間司法改革基金會備份。
